【裁判字號】    90,台上,7979
【裁判日期】    901227
【裁判案由】    盜匪
【裁判全文】
最高法院刑事判決                                九十年度台上字第七九七九號
    上  訴  人  甲○○
右上訴人因盜匪案件，不服台灣高等法院中華民國九十年三月二十八日第二審更審判
決（八十九年度重上更(四)字第二八四號，起訴案號：台灣板橋地方法院檢察署八十六
年度偵字第三一九九號），提起上訴，本院判決如左：
    主  文
原判決撤銷，發回台灣高等法院。
    理  由
本件原判決認定上訴人甲○○原為現役軍人，於服役期間逃亡，經空軍防砲警衛司令
部通緝，並自民國八十五年十二月六日起停役，而喪失軍人身分。上訴人於入營服役
前，曾與潘世昌（現役軍人，業經軍法機關判處死刑確定並執行完畢）共騎機車與計
程車碰撞，因而賠償新台幣（下同）二十萬元；又因不滿警察機關將其二人提報為流
氓，心生怨懟。八十六年一月二十四日，上訴人與自部隊逃亡之潘世昌取得連繫，二
人喝酒聊天時，思及前情，陡生怨氣，遂謀議強劫計程車洩憤，乃共同基於意圖為自
己不法所有之犯意聯絡，由上訴人返回台北縣三重市○○○路四十四巷三十六號二樓
取出其所購買之具有殺傷力之改造手槍二枝及其製造之子彈四發（違反槍砲彈藥刀械
管制條例部分，業經判刑確定），折返台北縣新莊市與潘世昌會合，與潘世昌各持一
枝改造手槍及二發子彈，於同日晚上十一時四十分許，在新莊市○○路招攬林其田駕
駛之計程車，指示開往三重市。途經三重市○○○街與龍門路口，見人車稀少，潘世
昌以尿急為由囑林其田停車，小解後即至駕駛座旁，出示置於腰際之改造手槍，嚇令
林其田下車；上訴人則持槍坐於後座，致使林其田不能抗拒，棄車而出。潘世昌因不
滿林其田動作過慢且不時向後張望，即對空射擊一發子彈，林其田見狀始速往河堤方
向逃逸。得逞後，由潘世昌駕駛該車搭載上訴人前往台北縣土城市○○路藏放，並共
同搜刮車內之五十元硬幣共三千五百元，由上訴人持往商店兌換紙鈔平分花用淨盡。
同月二十六日凌晨一時許，潘世昌駕駛上開計程車搭載上訴人，在台北縣三重、板橋
、土城等地兜風，又思及曾遭警方提報為流氓，復基於同前強劫之概括犯意，共同謀
議駕車撞警奪槍而強劫殺人，旋駕車四處尋覓對象。同日凌晨四時許，途經板橋市○
○路、仁愛路口時，適有依法執行「防縱火」巡邏勤務之台北縣警察局板橋分局後埔
派出所警員呂進全騎警用機車後載警員劉能源行經該處，潘世昌乃向上訴人示意：「
這兩個要不要？」，上訴人答稱：「隨便你」而未反對，二人即以口罩蒙面，分持改
造手槍，由潘世昌將車開至某便利商店前，俟呂進全、劉能源騎機車超前時，即共同
基於殺人之故意，由潘世昌駕車以高速駛出，猛力衝撞警用機車，對於依法執行職務
之警員呂進全、劉能源施以強暴。機車受撞後呈現不穩，潘世昌再對準機車高速衝撞
，呂進全、劉能源應聲倒地，機車夾在計程車右前端葉子板處滑行十餘公尺，潘世昌
乃將計程車轉向左側拋開機車，迴車時再度撞擊正欲起身之劉能源後停車，並持上訴
人交付之改造手槍下車，欲強取呂進全之佩槍及子彈，呂進全伸手取槍欲予反抗，潘
世昌見狀，即持槍於二、三十公分之近距離對呂進全之頭部射擊，致其頭部受創，不
能抗拒；劉能源亦因受撞昏迷併有多處擦裂傷及骨折，不能抗拒，任由潘世昌強取呂
進全佩帶之警用九○手槍一枝（含彈匣一個，內有子彈十二發）、彈袋內彈匣一個（
含子彈十二發）；上訴人則強取劉能源佩帶之警用九○手槍一枝（含空彈匣一個）、
手銬一副，得手後駕車逃逸，將計程車棄置在土城市○○街四十一巷內，共騎機車返
回上訴人在三重市之藏匿處，並將劫得之警用槍、彈及手銬予以藏放，未經許可而無
故持有之。呂進全、劉能源受創後經送醫急救，倖免於死；但呂進全因遭車撞擊併受
槍擊，致左側顳部皮膚有彈孔，電腦斷層顯示彈道由左側顳部穿越左、右側腦室，到
達右側顳部，經五次手術仍陷於深度昏迷狀態，已成植物人之重傷害；劉能源則受有
左眉部撕裂傷、左腓骨骨折、左內踝骨折、腦震盪等傷害。且其職務上掌管之警用機
車左後方向燈、左避震器、左後腳架、後車燈破損及掉落，足以生損害於台北縣警察
局板橋分局等情。因而撤銷第一審判決，改判仍論處上訴人共同連續強劫而故意殺人
未遂罪刑。固非無見。
惟查：(一)原判決認定上訴人取出其所購買之具有殺傷力之改造手槍二枝及製造之子彈
四發，與潘世昌各持一枝改造手槍及二發子彈，共同強劫計程車；復於駕車撞擊警員
呂進全、劉能源之警用機車倒地後，由潘世昌持上訴人交付之改造手槍，朝呂進全頭
部射擊，致呂進全、劉能源不能抗拒，而強取其配槍及子彈等情。但對於該改造之手
槍及子彈係具有殺傷力而屬槍砲彈藥刀械管制條例第四條第一項第一款、第二款所稱
之手槍及子彈，則未敘明其憑以認定之證據及理由，已有可議。且上訴人持改造手槍
及子彈實施強劫及強劫而故意殺人，就其持有改造手槍及子彈部分，何以不予論罪，
復未於理由內為必要之論列，併有違誤。(二)本件第一審判決認定潘世昌駕車撞擊警用
機車倒地後，上訴人即持改造手槍下車，欲強取呂進全之佩槍及子彈，因呂進全取槍
欲予反抗，上訴人見狀，更基於殺人之犯意，持槍於二、三十公分之近距離對呂進全
頭部開槍射擊，致其頭部受創，不能抗拒，任由上訴人強取其配槍及子彈。原判決則
認定開槍射擊呂進全並強取其槍、彈之人係潘世昌，而非上訴人，故原判決認定之事
實與第一審判決所認定者，顯有不同。原判決主文雖諭知第一審之判決撤銷，但未說
明其關於此違法部分判決應予撤銷之理由，稍嫌欠洽。又原判決既認定上訴人並非開
槍射殺呂進全之人，是上訴人犯罪情節已較第一審判決所認定者為輕，但原判決內說
明上訴人與潘世昌共同強劫而故意殺人雖屬未遂，仍不宜依刑法第二十六條前段之規
定減輕其刑，及其量刑所審酌之情狀，均與第一審判決所持之理由相同（見原判決第
十三面第十五行至第十四面第九行，第一審判決理由二）。而對於其所認定較輕情節
之上開事由，則未重行加以斟酌論列，遽予維持第一審判決所處之刑，是否符合罪刑
相當之原則，自無從憑斷。(三)原判決謂公訴人以上訴人強劫林其田之計程車後，復搜
刮車內之現款約一萬五千元及國民身分證、駕駛執照、行車執照、勞保證、司機公會
會員證等物。惟上訴人與潘世昌除坦承搜刮車內之五十元硬幣共三千五百元外，均否
認劫取車內之其餘財物；而林其田固稱損失上開財物，究係片面之供述，復無其他積
極證據足資證明，尚難認上訴人有劫取超過三千五百元以外之車內財物（見原判決第
十二面第十行至第十三面第一行）。如果無訛，此祇屬原判決認定上訴人犯罪所得財
物之數量，較起訴之事實減縮，與本件科刑部分並無實質上一罪或裁判上一罪關係可
言，僅於理由內就其職權認定之事實，及起訴事實不能證明部分加以說明即足。乃原
判決猶謂「公訴意旨所指未能證明犯罪之劫取財物部分與右揭有罪之劫取財物之間為
單一行為關係……上開未能證明犯罪部分，爰不另為無罪之諭知」（見原判決第十三
面第四行至第七行），亦屬於法有違。(四)原判決認定上訴人強劫計程車後，復駕駛該
車撞擊警員以劫取警用槍、彈等物。則該計程車亦屬上訴人盜匪所得之財物，乃原判
決僅認上訴人於駕車撞警劫槍後，旋將劫得計程車棄置於土城市○○街四十一巷內，
而就該計程車是否已經費失或實際上已由被害人領回，則未詳加認定，復未為發還之
諭知，同有違誤。再，原判決以上訴人盜匪所得之警槍二枝、彈匣三個、子彈二十四
發及手銬一付，均已發還台北縣警察局板橋分局後埔派出所，有台灣板橋地方法院檢
察署八十六年二月十七日板檢偕公八十六偵三一九九字第九五二三號函可稽（見原判
決第十四面第十一行至第十四行）。但查原判決所援引之上開函件，其內容僅屬台北
縣警察局三重分局分局長派員領回警用手銬（見偵查卷第九十七頁），並無警力已領
回警用槍、彈及彈匣等物之記載。是原判決理由之論與卷內資料不相適合，亦有可
議。又原審就起訴效力所及之刑法第一百三十五條第一項妨害公務罪及同法第一百三
十八條損壞公務員職務上掌管物品罪，併予審判，但其審判期日訊問上訴人時，未先
予告知此項罪名，迨調查證據完畢檢察官論告後，審判長始泛問：「另涉及妨害公務
、毀損公物有何答辯﹖」（見原審更(四)卷第九十頁），核與刑事訴訟法第九十五條之
規定有違。上訴意旨指摘原判決違背法令，尚非全無理由，應認仍有撤銷發回更審之
原因。至原判決不另為諭知無罪之部分（即持有扁鑽，涉有八十六年十一月二十四日
修正前槍砲彈藥刀械管制條例第十二條第三項未經許可持有刀械罪嫌部分），基於審
判不可分原則，應併予發回。
據上論結，應依刑事訴訟法第三百九十七條、第四百零一條，判決如主文。
中      華      民      國     九十     年     十二     月    二十七    日
                              最高法院刑事第五庭
                                  審判長法官  紀  俊  乾
                                        法官  黃  正  興
                                        法官  劉  介  民
                                        法官  陳  東  誥
                                        法官  張  春  福
      右正本證明與原本無異
                                              書  記  官
中      華      民      國    九十一    年      一      月      二      日


司法院資訊處製作；財團法人民間司法改革基金會備份。
